【裁判字號】    92,判,1351
【裁判日期】    921009
【裁判案由】    發明專利申請
【裁判全文】
最  高  行  政  法  院  判  決                  九十二年度判字第一三五一號
    上  訴  人  美商‧歐彭電視公司
    代  表  人  甲○○○○○○.
    訴訟代理人  陳長文律師
                宋耀明律師
                陳群顯律師
    被 上訴 人  經濟部智慧財產局
    代  表  人  乙○○
右當事人間因發明專利申請事件，上訴人對於中華民國九十一年六月二十六日臺北高
等行政法院八十九年度訴字第二九九九號判決，提起上訴，本院判決如左：
    主  文
上訴駁回。
上訴審訴訟費用由上訴人負擔。
    理  由
本件上訴人主張：一、依被上訴人所頒布之具有對外效力之行政規則─專利審查基準
，「轉用」乃為進步性判斷的一種類型（專利審查基準第一─二─二二頁）；至於「
轉用」是否容易，係判斷有無進步性，而非判斷有無新穎性。本件被上訴人以系爭案
僅係將其八十五年十二月十一日公告之第00000000號「具有雙前向雜湊涵數
之密碼裝置」發明專利案（即引證案）之雜湊函數的密碼裝置簡單「轉用」於任何設
備上均可達到之功效，認系爭案與引證案屬同一性創作，不具新穎性，乃依修正前專
利法第二十條第一項第二款作成不予專利之處分，然被上訴人以進步性之判斷方式作
為系爭案不具新穎性之核駁理由，顯有適用修正前專利法第二十條第一項及前揭專利
審查基準不當之違法。又依專利審查實務及專利審查基準明文規定，原審定書所稱之
「轉用」即是指「轉用發明」，則被上訴人無異承認系爭案與引證案屬不同之技術領
域，已具新穎性，至多可稱系爭案不具「轉用發明」所需具備之「進步性」，原判決
以系爭案與引證案屬同一技術領域，認定系爭案並非轉用發明，進而認其不具新穎性
，除有適用法規不當之違法外，亦有判決理由矛盾之違誤。況若原審定書所稱之「轉
用」如原判決所指「並非轉用發明可比」，則原處分書顯然違反行政自我約束原則，
原判決亦有違論理法則之違法。二、「雜湊函數」乃為使用已久之基本數學演算法，
且為許多領域所加以變化、應用，今原判決以引證案之先前技術資料背景說明提及此
一習知技術，即駁回上訴人之請求，則豈非所有應用到「雜湊函數」之發明申請案，
包含引證案均將因雜湊函數為一習知技術而不予專利？況本件有關雜湊函數與引證案
之先前技術資料背景說明之揭露並非相同，原判決稱二者之揭露相同，自有判決理由
矛盾之違法。三、系爭案並非請求雜湊函數本身，而是如何應用雜湊函數，且雜湊函
數僅系爭案之一小部分，為系爭案所使用之數學原理，並非全案唯一特徵。原判決疏
未就此論斷，僅以引證案之先前技術資料背景說明已揭示雜湊函數為一習知技術，遽
然認定系爭案與引證案屬相同之創作，不符發明專利要件，並未表明為何系爭案與引
證案屬同一創作之理由，亦未陳明為何系爭案之特徵僅限於雜湊函數，以及引證案如
何揭露系爭案之其他必要技術特徵等得心證之理由，自有判決不備理由違法。又並非
所有使用雜湊函數元件來進行資料傳輸之設計都必須使用系爭案之構成元件：記憶體
、檢測器、分出裝置、解密器、雜湊函數元件及處理器等，如引證案中即未揭露類似
之構成元件，足證系爭案是藉由上述所有元件之組合而成之前所未有發明，於本發明
提出之前，並無任何習知技藝揭示相同之設計與組合，也無任何之設計可以達到系爭
案之功效，可以提供一於互動式電視系統中認證傳送資料之方法及裝置，以避免惡性
及未授權進入之外力入侵與破壞等未見於習知技藝之創新功效。原判決不附理由遽然
認定本發明之相關技術特徵均屬配合性之必要設計，並非創作本身而認定系爭案不符
發明專利之要件，除誤解系爭案之發明實質外、亦嚴重違反證據法則，其判決顯有理
由不備之違法。又本件涉及專門知識及特殊經驗法則，有以言詞說明之必要，請准予
行言詞辯論，並請廢棄原判決，令被上訴人為准予系爭案專利之處分等語。
被上訴人則以：被上訴人八十九年二月二日再審查核駁審定書及八十七年十一月十日
再審查案核駁理由先行通知書，係以系爭案和引證案均使用相同之技術和功效，二者
實屬同一性，乃以系爭案不具新穎性核駁，非上訴人所指，僅是以雜湊函數的轉用為
核駁依據，有上訴人核准第00000000號專利案可證。又上訴人於再審查核駁
理由書與再審查案核駁理由先行通知書中已明確比對系爭案與引證案技術和功效，本
案與引證案均將雜湊函數使用於密碼器設計，二者具有相同的技術和加密與解密功效
，屬同一性創作。至上訴人認本案可提供互動式電視系統中認證傳送資料，避免惡性
及未授權進入之外力入侵與破壞等未見於習知技術，惟此亦是引證案加密和解密資料
所能達成的，自不具新穎性等語，資為抗辯。
原審斟酌全辯論意旨及調查證據結果，以：本件訴外人美商湯瑪斯消費者電子公司於
八十五年四月二十四日以「於互動式電視系統中確認被傳送之應用的裝置及方法」向
被上訴人申請發明專利，經被上訴人編為第00000000號予以審查，認系爭案
運用於互動電視系統之保護接收機不受破壞，屬將引證案之雜湊函數之密碼裝置簡單
轉用至任何設備上均可達到之功效，二者同屬同一之創作，系爭案自不具新穎性等理
由，而為應不予專利之處分。上訴人受讓系爭專利案申請權，不服該處分，循序提起
行政訴訟。經查，系爭「於互動式電視系統中確認被傳送之應用的裝置及方法」發明
專利申請案，係一種有關確保互動式電視系統所接收之資料為授權資料之方法與裝置
，其主要特徵為對個別可執行之模組附加經編密後的雜湊值（hash value），於接收
端解密確認供應者之真實性後，方予執行；此種資料傳輸的加密、解密及認證所應用
之「雜湊函數」方法，已揭露於引證之「具有雙前向雜湊涵數之密碼裝置」發明專利
案中。上訴人雖稱系爭案運用者為業界習知之雜湊法，並非引證案之雙前向雜湊法，
而引證案之先前技術之資料背景說明，亦不能稱之為引證資料而加以比對云云；惟查
系爭案與引證案間之比較，非僅以個別之申請專利範圍為比較依據，而係以引證案說
明書、申請專利範圍及圖式所揭露內容與系爭案申請專利標的之申請專利範圍比較，
來論究系爭案是否具發明專利要件，上訴人既認同「雜湊函數」之應用屬習知技術，
且於引證案之先前技術資料背景說明中有所揭示，又豈能謂之引證案未曾揭露？次查
系爭案之發明，係一種有關確保互動式電視系統所接收之資料為授權資料之方法與裝
置，其構成元件：記憶體、檢測器、分出裝置、解密器、雜湊函數元件及處理器等，
均是為配合使用雜湊函數元件於資料傳輸必要之設計，並非創作之本身。又「專利審
查基準」有關進步性判斷所稱之「轉用發明」，係指某一技術領域之既有技術、知識
被轉用至其他技術領域而言，系爭案與引證案，均係在資料傳輸的加密、解密及認證
之同一技術領域內，自無轉用發明之可言；至於原審定書所稱「轉用於任何設備上」
之「轉用」，究非轉用發明可比。從而，系爭案與引證案實屬相同之創作，系爭案不
符發明專利之要件，被上訴人為本件不予專利之處分，洵無違誤，訴願決定予以維持
，亦無不合，爰判決駁回上訴人於原審之訴。
本院按凡利用自然法則之技術思想之高度創作，而可供產業上利用者，固得依專利法
第十九條、第二十條第一項之規定申請取得發明專利。惟其發明如係「有相同之發明
或新型申請在先並經核准專利者」，仍不得依法申請取得發明專利，復為同法第二十
條第一項第二款所明定。查訴外人美商湯瑪斯消費者電子公司於八十五年四月二十四
日以「於互動式電視系統中確認被傳送之應用的裝置及方法」向被上訴人申請發明專
利，經被上訴人編為第00000000號予以審查，認系爭案運用於互動電視系統
之保護接收機不受破壞，屬將八十五年十二月十一日公告之第00000000號「
具有雙前向雜湊涵數之密碼裝置」發明專利案（即引證案）之雜湊函數之密碼裝置簡
單轉用至任何設備上均可達到之功效，二者同屬同一之創作，系爭案自不具新穎性等
理由，而為應不予專利之處分。上訴人受讓系爭專利案申請權，不服原處分，循序提
起行政訴訟。但查，系爭「於互動式電視系統中確認被傳送之應用的裝置及方法」發
明專利申請案，係一種有關確保互動式電視系統所接收之資料為授權資料之方法與裝
置，其主要特徵為對個別可執行之模組附加經編密後的雜湊值（hash value），於接
收端解密確認供應者之真實性後，方予執行；此種資料傳輸的加密、解密及認證所應
用之「雜湊函數」方法，已揭露於引證之「具有雙前向雜湊涵數之密碼裝置」發明專
利案中。次查系爭案之發明，係一種有關確保互動式電視系統所接收之資料為授權資
料之方法與裝置，其構成元件：記憶體、檢測器、分出裝置，解密器、雜湊函數及處
理器等，均是為配合使用雜湊函數元件於資料。傳輸必要之設計，並非創作之本身。
又「專利審查基準」有關進步性判斷所稱之「轉用發明」，係指某一技術領域之既有
技術、知識被轉用至其他技術領域而言，本件系爭案與引證案，均係在資料傳輸的加
密、解密及認證之同一技術領域內，自無轉用發明之可言。系爭案與引證案既屬相同
之創作，系爭案自不符發明專利之要件。原審法院因認被上訴人所為不予專利之處分
，依法並無不合。乃予駁回上訴人於原審之訴，並詳予明其心證之理由。經核並無
違誤。上訴意旨，依憑其個人主觀之法律見解，就原審法院認定事實、證據取捨及適
用法律之職權行使，仍執前詞而指摘原判決違背法令，聲明將之廢棄，自難謂為有理
由，應予駁回，末查系爭案與引證案均將雜湊函數使用於密碼器設計，二者具有相同
之技術和加密與解密功效。實屬相同之創作，系爭案顯不符發明專利之要件，已詳如
前述，上訴人聲請行言詞辯論，核無必要，併此指明。
據上論結，本件上訴為無理由，爰依行政訴訟法第二百五十五條第一項、第九十八條
第三項前段，判決如主文。
中    華    民    國    九十二      年      十        月      九        日
                    最 高 行 政 法 院  第 五 庭
                                審 判 長 法  官      徐  樹  海
                                         法  官      廖  宏  明
                                         法  官      鄭  淑  貞
                                         法  官      林  家  惠
                                         法  官      林  茂  權
右  正  本  證  明  與  原  本  無  異
                                         法院書記官  陳  盛  信
中    華    民    國    九十二      年      十        月      九        日


司法院資訊處製作；財團法人民間司法改革基金會備份。
